臺灣高等法院臺中分院民事裁定
111年度非抗字第266號
再 抗 告人  張生圓  
代  理  人  楊代華律師
            曾鈺珺律師
相  對  人  嘉喜生技有限公司

法定代理人  江國仁  
代  理  人  許啟龍律師
            張雅蘋律師
上列再抗告人與相對人間因選派檢查人事件，對於中華民國111
年5月11日臺灣臺中地方法院110年度抗字第304號所為裁定提起
抗告，本院裁定如下：
    主      文
再抗告駁回。
再抗告程序費用新臺幣壹仟元由再抗告人負擔。
    理      由
壹、兩造陳述之事實要旨
一、兩造在原審法院聲請、抗告之陳述與答辯要旨：
　㈠基於非訟事件法第46條明文準用民事訴訟法關於抗告之規定
    ，並由民事訴訟法第495條之1第1項規定而準用同法第454條
    等規定，裁定書應記載之事實，自得準用同法第454條第1項
    ：「判決書內應記載之事實，得引用第一審判決。當事人提
    出新攻擊或防禦方法者，應併記載之。」。
　㈡兩造聲請、抗告程序之主張等陳述，已分別載明於原裁定及
    司法事務官裁定；復基於裁判書風格及非訟事件再抗告審級
    與兩造爭執性質，在論述兩造主要爭點時，亦會併敘陳述要
    旨；故兩造上開陳述要旨，均引用各該裁定之記載。
二、再抗告人提起本件再抗告後，兩造之書狀均已附卷可稽，爰
    基於法律審職責敘明兩造爭點所在：
　㈠再抗告人指摘原裁定並請求廢棄原裁定，准許選派檢查人檢
    查相對人業務帳目及財產情形之理由要旨，略以：
　⒈相對人自民國107年起，迄今即未曾召開股東會，亦未曾將各
     項表冊提請股東承認，並拒絕再抗告人行使監察權。
  ⒉選派檢查人係再抗告人查核、確認相對人業務、財務與財產
    實際情形唯一可行方法。
  ⒊再抗告人已釋明相對人財務報表真實性有疑，且有隱瞞財務
    等情而有檢查必要。
  ⒋修正公司法第245條係將原應審酌事項明文化，而非新增限制
    ，絕非反過來要求少數股東必須先證明公司有舞弊行為。
  ⒌再抗告人係因為三年多來完全無從釐清、確認相對人業務、
    財務與財產情形，才聲請選派檢查人檢查；再抗告人並非指
    訴相對人有特定利益輸送等不法行為，法院不得強求再抗告
    人必須提出不法舞弊行為之具體事證。
  ⒍本件若不准選派檢查人進行檢查，形同實質剝奪再抗告人法
    律資訊取得權，原裁定適用法規顯有重大錯誤。
  ㈡相對人抗辯再抗告人未合理說明有聲請選派檢查人之必要性
    ，請求駁回再抗告之理由略以：
　⒈再抗告人僅係就原裁定已說明事項再事爭執，且所指摘事項
    乃原裁定法院判斷檢查必要性時，根據事實所為認定及證據
    取捨問題，並非適用法規顯有錯誤。
　⒉原裁定依立法理由而實質審酌有無選任檢查人必要性，有司
    法實務裁判要旨可佐，並非增加法律所無之限制。　
  ⒊相對人為有限公司共計股東3人，除涉有侵害公司營業秘密之
    再抗告人外，仍有其他未涉犯另案營業秘密罪嫌之股東可確
    認相對人相關帳冊、會計憑證。
貳、本院心證理由
一、按非訟事件，除以抗告不合法而遭駁回者外，對於抗告法院
    之裁定再為抗告，僅得以其適用法規顯有錯誤為理由，非訟
    事件法第45條第3項定有明文。所謂適用法規顯有錯誤，係
    指原法院裁判為確定事實而適用法律，或就所確定之事實而
    為法律上判斷，顯有不合於法規規定，或與司法院大法官解
    釋顯有違反者而言。不包括取捨證據、認定事實不當及理由
    不備等情形在內（最高法院110年度台簡抗字第269號、110
    年度台簡抗字第301號裁定意旨參照）。
二、次按繼續6個月以上，持有已發行股份總數百分之1以上之股
    東，得檢附理由、事證及說明其必要性，聲請法院選派檢查
    人，於必要範圍內，檢查公司業務帳目、財產情形、特定事
    項、特定交易文件及紀錄，公司法第245條第1項定有明文，
    並為有限公司所準用，公司法第110條第3項亦有明文。
　㈠公司法第245條第1項規範意旨：
  ⒈107 年8 月1 日修正公布並自同年11月1 日施行之公司法第2
    45 條第1 項修正之立法理由：「為強化公司治理、投資人
    保護機制及提高股東蒐集不法證據與關係人交易利益輸送蒐
    證之能力，爰修正第1 項，擴大檢查人檢查客體之範圍及於
    公司內部特定文件。所謂特定事項、特定交易文件及紀錄，
    例如關係人交易及其文件紀錄等。另參酌證券交易法第38條
    之1 第2 項立法例，股東聲請法院選派檢查人時，須檢附理
    由、事證及說明其必要性，以避免浮濫。」。
  ⒉承上，可知具備法定要件之【少數股東】得依該條項規定聲
    請選派檢查人之目的，係為強化股東保護機制及提高其蒐集
    不法證據與關係人交易利益輸送之能力，藉由與董監事無關
    之檢查人，於必要範圍內，檢查公司業務帳目、財產情形、
    特定事項、特定交易文件及紀錄，補強監察人監督之不足，
    以保障股東之權益。
  ⒊因之，公司於必要時始選任檢查人，屬臨時之監督機關，檢
    查人將其調查結果報告於其選任機關，藉以促動選任機關採
    取善後行動或提供選任機關採取必要措施之前提要件，自不
    得由檢查人恣意決定檢查之範圍。若僅憑特定時點少數股東
    所選任之檢查人，行未來無窮盡帳務之檢查，自有擾亂公司
    正常營運之虞，而有濫用公司法第245 條第1 項權利之情形
    （最高法院102 年度台上字第1087號判決意旨參照）。
  ⒋準此，立法上既已就行使檢查權對公司經營所生之影響，與
    少數股東權益之保障間，加以斟酌衡量。則法院在少數股東
    依公司法第245 條第1 項規定向法院聲請選派檢查人時，法
    院除形式上審核是否符合該條項之聲請要件外，亦須實質審
    酌少數股東之聲請，是否檢附理由、事證、說明必要性，及
    是否有權利濫用之虞，方符法官依法律審判之憲法意旨。
　㈡公司法第110條第3項規範意旨：
　⒈按法律規定所謂「準用」，係指性質不相牴觸，在相類之範
    圍內，始得準用；故何種情形屬相類似而得準用相關規定，
    仍應依具體個案分別認定之，並非立法者一有準用規定，法
    院即應全然適用。
　⒉公司法第110條第3項固有「準用」第245條第1項規定，惟其
    係指「有限公司」之股東得準用「股份有限公司」之少數股
    東得聲請法院選派檢查人。因之，「有限公司」之股東主張
    準用「股份有限公司」少數股東之權利，依公司法第245條
    第1項規定向法院聲請選派檢查人時，法院除形式上審核是
    否符合該條項之聲請要件外，更須先澄清兩種公司組成結構
    、股東之權利、權能不同，進而審查有限公司股東之聲請是
    否檢附理由、事證、說明其確實有「準用」之必要性。
　⒊然查，相對人公司設立於102 年10月9 日，原資本總額為新
    臺幣（下同）250 萬元，再抗告人於105 年4 月29日之出資
    額為110 萬元；嗣相對人於105 年10月31日增資為500 萬元
    ，再抗告人出資額已達220 萬元。相對人為有限公司，有3
    名股東，股東權比例為80萬元：200萬元：220萬元；相較而
    言，再抗告人出資比例達公司資本總額44％，再抗告人實為
    相對人公司最大股東，而非少數股東。
　⒋再就有限公司股東對公司經營之參與權能而言，依公司法第1
    09條第1項之規定，再抗告人本得準用同法第48條規定，由
    其直接本於股東權，逕以股東名義行使監察權，實質監督、
    質詢公司營業情形，查閱財產文件、帳簿、表冊。尤其，再
    抗告人既為有限公司大股東，若未具體積極行使大股東之權
    利，或未於行使股東監察權過程，遇有阻力時，請求主管機
    關行使同法第109條第3項等職責而督促公司配合，尚難逕認
    法院有介入必要；再抗告人固稱相對人未配合其行使監察權
    ，然未釋明其行使過程業據主管機關介入督促而無效果，反
    證其不能逕以消極事實遽謂其處於少數股東之弱勢。
　⒌況且，再抗告人成為相對人股東後，於105、106年間有實際
    參與公司經營，至107年1月始退出經營權等情，為其所自承
    (原審卷第88頁)；相對人復在原審釋明再抗告人在公司經營
    過程，有生具體利害關係之衝突等情。從而，依公司最大股
    東並曾實際負責經營，且有因經營而生爭執情事等主客觀實
    情，可認再抗告人之處境，尚與公司法第245條第1項規定意
    旨在「強化公司治理、投資人保護機制及提高股東蒐集不法
    證據與關係人交易利益輸送蒐證之能力」等意旨不合。
　㈢遑論上開修法立法理由已明白揭示：「參酌證券交易法第38
    條之1第2項立法例，股東聲請法院選派檢查人時，須檢附理
    由、事證及說明其必要性，以避免浮濫」等意旨；從而，當
    再抗告人要求「準用」公司法第245條第1項規定選任檢查人
    時，原審法院本於職責認事用法，並分析、說明事理，自非
    額外添加規範與限制，實乃依法「準用」之事理所當然。
  ㈣再揆諸非訟事件法第45條第3項定意旨與前開說明，再抗告人
    未察明有限公司【準用】股份有限公司規定之意旨與事物本
    質，雖泛稱若不准選派檢查人對相對人進行檢查，形同實質
    剝奪其法律資訊取得權，適用法規顯有重大錯誤云云，然既
    未能具體敘述為從事法之續造、確保認事用法之一致性或其
    他所涉及之法律見解具有原則上重要性等具體理由，及係依
    何訴訟資料合於該違背法令之具體事實，卻以主觀期待或利
    益泛稱原裁定違背法令，容無可取。從而，再抗告意旨關於
    原審適用法律之指摘，核屬誤解原審認事用法之事理，難認
    已就原裁定有何適用法規顯有錯誤情形為具體指摘。
三、原審認事用法並無不當之分析：
  ㈠再抗告人固稱：相對人未提供財產清單及表彰財產性質與數
    量的證明文件、會計帳簿及會計憑證等資料供查閱，且相對
    人對其查覽之請求置之不理云云。惟相對人業已提出107年
    至109年度之營利事業所得稅結算前年度未分配盈餘資料、
    損益及稅額計算表、營利事業所得基本稅額申報表、資產負
    債表、營利事業投資人及分配盈餘表、前年度未分配盈餘申
    報書等資料（司字卷第38至49、74至79頁）；故再抗告人非
    不得由前揭財務文件得知相對人107至109年間之營業狀況。
    又再抗告人稱相對人於107、108、109年之各該年度之營業
    淨利分別為「-47,545元」、「12,229元」、「185,253元」
    ，其營業表現已呈現虧損或所得微薄之狀態，且相對人多年
    未分配盈餘予股東相對人已呈現虧損狀態或所得微薄，營業
    表現不甚理想云云。查：
  ⒈依相對人107年至109年度損益及稅額計算表（司字卷第14至1
    5頁、第39、45、75頁）所示107年度之營業淨利雖為-47,54
    5元，但憑藉處分資產獲得88,052元之利益，以及另有1,392
    元之利息收入、926元之其他收入，全年所得額為42,825元
    ；108年度之營業淨利增加為12,229元，加計1,586元之非營
    業收入，全年所得額為13,815元；109年度之營業淨利增加
    為185,253元，全年所得額增加為186,539元，可知相對人營
    業淨利即便獲利未豐，自108年起已轉虧為盈，衡情可認再
    抗告人仍未充分說明有選派檢查人之必要。
　⒉況相對人經營若有虧損須先以盈餘填補虧損，致未分派盈餘
    ，既合於公司法第112條第1項規定，衡以事理亦可認相對人
    尚未達應受外部檢查之必要性。
  ㈡再抗告人另稱：相對人近年資產負債表記載之「流動負債」
    中「業主（股東）往來」項下金額，自107年之149萬6,775
    元逐年增加至109年之215萬元，占相對人資本總額百分之43
    ，足可懷疑該貸方餘额並非真的借款，可能係漏開發票、漏
    報收入或虛增公司費用、將私人費用列報公司費用，導致公
    司收入及資金不敷支付費用，遂帳列股東墊付款項，導致帳
    列貸方股東往來餘額持續擴大云云。查：
  ⒈再抗告人固提出建和會計師事務所著之「資產負債表股東往
    來科目對稅負的影響」、明達會計師事務所鄭宏輝會計師所
    著之「股東往來探討」等網路文章，作為推論基礎(原審卷
    第31至36頁)；然除未提出具體資料以說明相對人於107年至
    109年之資產負債表中「業主（股東）往來」項下金額增加
    係因漏開發票、漏報收入或虛增公司費用、將私人費用列報
    公司費用所致外，更見其將【股份有限公司】應選派檢查人
    之必要性，與【有限公司】之必要性相混淆。
　⒉依相對人於105年、106年之資產負債表所示，其「流動負債
    」項下之「業主(股東)往來」欄位顯示分別亦有279萬8,503
    元、246萬8,508元之記載，分別占相對人資本總額百分之56
    、49，甚至高於相對人於107年至109年上開金額之占比，此
    有相對人105年、106年資產負債表在卷可查(原審卷第79、8
    1頁)，既未見再抗告人提出相對人有於105年、106年間有何
    係漏開發票、漏報收入或虛增公司費用、將私人費用列報公
    司費用等情事；佐以兩造之關係，與相對人之營業規模與公
    司法制等事理，可認再抗告人所為仍屬空泛主張。 
　⒊因之，再抗告人本於【有限公司多數股東】資格，本得行使
    監察權，復未檢具相當事證合理說明有準用必要，其聲請容
    有誤解準用公司法第245條第1項權利之規範與事理。
 ㈢本件經勾稽卷證細譯上開情形與事理，可認原審法院本於認事
   用法職責並敘明心證理由，與適用法規顯有錯誤有間，再抗
   告人所為指摘，不能採憑。
參、綜上所述，原審認應維持司法事務官駁回聲請選派檢查人之
    裁定，並駁回再抗告人之抗告，已詳述認事用法之依據，與
    適用法規顯有錯誤之情形有間；再抗告意旨猶執前詞求為廢
    棄原裁定，並准予選任檢查人，為無理由，應予駁回。
肆、據上論結，本件再抗告為無理由，爰裁定如主文。　　
中　　華　　民　　國　　111 　年　　9 　　月　　1 　　日
        　　        民事第三庭  審判長法　官  黃玉清
　　　　　　　　　　　　　　          法　官  葛永輝
　　　　　　　　　　　　　　          法　官  涂秀玲
正本係照原本作成。             
不得再抗告。
                                      書記官  王麗英
　　　　　　　　　　　　　　　　　　　
中　　華　　民　　國　　111 　年　　9 　　月　　1 　　日